ACORDAO-COMPLETO-2515820

ACÓRDÃO 17952/2021 ATA 37/2021 - PRIMEIRA CÂMARA

VISTOS, relatados e discutidos estes autos de tomada de contas especial instaurada pela Fundação Nacional de Saúde contra Ernani Campos Porto, em razão da impugnação total da prestação de contas do Convênio 1680/2001 (Siafi 439415) , cujo objeto era a execução de melhorias sanitárias domiciliares,
ACORDAM os Ministros do Tribunal de Contas da União, reunidos em sessão da 1ª Câmara, ante as razões expostas pelo Relator, em:
9.1. considerar revel Ernani Campos Porto, nos termos do art. 12, § 3º, da Lei 8.443/1992;
9.2. rejeitar as alegações de defesa apresentadas pela administradora judicial da massa falida da Construtora Brasbeton Ltda.;
9.3. com fundamento nos arts. 1º, inciso I, 16, inciso III, alíneas "b" e "c", e 19, da Lei 8.443/1992, julgar irregulares as contas de Ernani Campos Porto e Construtora Brasbeton Ltda., condenando-os, em solidariedade, ao pagamento do débito discriminado a seguir, atualizado monetariamente e acrescido dos juros de mora devidos, calculado desde a data de ocorrência indicada até sua efetiva quitação, na forma da legislação vigente, fixando o prazo de 15 (quinze) dias, a contar do recebimento da notificação, para que seja comprovado, perante este Tribunal, o recolhimento da quantia à Fundação Nacional de Saúde, nos termos do art. 23, inciso III, alínea "a", da referida Lei, c/c o art. 214, inciso III, alínea "a", do Regimento Interno do TCU:
	Valor (R$) 
	Data

	70.995,06 
	19/5/2003

	10.408,50 
	22/5/2003

	52.671,05 
	26/3/2004

	8.726,56 
	22/7/2004

	17.198,83 
	23/12/2005

9.4. autorizar, desde logo, a cobrança judicial das dívidas, caso não atendidas as notificações, na forma do disposto no art. 28, inciso II, da Lei 8.443/1992;
9.5. dar ciência desta deliberação à Fundação Nacional de Saúde, aos responsáveis, à Procuradoria da República em Minas Gerais, nos termos do parágrafo § 3º do art. 16 da Lei 8.443/1992, c/c o § 7º do art. 209 do Regimento Interno do TCU, para adoção das medidas cabíveis; e, à Justiça Federal, Seção Judiciária do Estado de Minas Gerais, Subseção Judiciária de Manhuaçu, para fins de instrução da Ação Civil Pública 269-72.2014.4.01.3819.

Tomada de contas especial instaurada em razão da impugnação total da prestação de contas do Convênio 1680/2001 (Siafi 439415), cujo objeto era a execução de melhorias sanitárias domiciliares.

Primeira Câmara

Município de Caratinga - MG.

3. Interessados/Responsáveis:
3.1. Interessado: Fundação Nacional de Saúde (26.989.350/0001-16).
3.2. Responsáveis: Construtora Brasbeton Ltda (02.318.309/0001-50); Ernani Campos Porto (XXX.786.136-XX); Kênio Ávila Fernandes (XXX.810.676-XX); Wellington Ávila Pinheiro de Almeida (XXX.193.092-XX)..

13.1. Ministros presentes: Jorge Oliveira (na Presidência) e Walton Alencar Rodrigues (Relator).
13.2. Ministros-Substitutos convocados: Marcos Bemquerer Costa e André Luís de Carvalho.
13.3. Ministro-Substituto presente: Augusto Sherman Cavalcanti.

WALTON ALENCAR RODRIGUES

Adoto, como relatório, instrução elaborada pela Secretaria de Controle Externo de Tomada de Contas Especial, que contou com anuência do Ministério Público junto ao TCU (peças 79-82) . 
INTRODUÇÃO
1. 	Trata-se de tomada de contas especial instaurada pela Fundação Nacional de Saúde (Funasa) , em desfavor do Sr. Ernani Campos Porto, ex-prefeito de Caratinga/MG (Gestão 2001-2004 e 2005-2008) , em razão de impugnação total das despesas do Convênio 1680/2001 (Siafi 439415) , firmado entre a Fundação Nacional de Saúde e o município de Caratinga/MG, que tinha por objeto a execução de melhorias sanitárias domiciliares (peça 1, p. 35-49) , em decorrência de irregularidades na execução física e financeira.  
2. 	O Município de Caratinga, na mesma época em que celebrou o Convênio 1680/2001, assinou com a Funasa o Convênio 1688/2001, que também tinha como objeto execução de melhorias sanitárias domiciliares, razão pela qual se observa em alguns documentos presentes nos autos a menção dos números dos 2 convênios. 
3.  	De acordo com o Plano de Trabalho aprovado, os recursos seriam utilizados na construção de 190 módulos sanitários domiciliares e na implementação do Programa de Educação em Saúde e Mobilização Social (PESMS) (peça 1, p. 7-11) . 
3.1 	A Prefeitura Municipal de Caratinga, por meio do ofício 39/2003, de 3/4/2003, solicitou à Funasa a redução nas metas pactuadas no Convênio 1680/2001, em razão do estado de calamidade pública declarado ao município (peça 1, p. 107-111) . Desta forma, encaminhou novo plano de trabalho, com a previsão de construção de 122 módulos sanitários domiciliares, acompanhado de relação de beneficiários (peça 1, p. 113-137) . 
3.2 	O novo plano de trabalho foi aprovado e integrado ao convênio, conforme 3º Termo Aditivo constante da peça 1, p. 165-169.  
HISTÓRICO	
4.  	De acordo com o disposto nas Cláusulas Terceira e Quarta do convênio, foram previstos R$ 202.251,00 para a execução do objeto, dos quais R$ 160.000,00 seriam repassados pelo concedente e R$ 42.251,00 corresponderiam à contrapartida (peça 1, p. 39-41) . 
4.1 	Do total dos recursos orçados, destaca-se que R$ 200.640,00 seriam destinados à execução das obras de melhorias sanitárias domiciliares (R$ 160.000,00 - União e R$ 40.640,00 - município) e R$ 1.611,00, a cargo do município, seriam aplicados no Programa de Educação em Saúde e Mobilização Social - PESMS (peça 1, p. 9) . 
5.  	Os recursos federais foram repassados em uma parcela, mediante a ordem bancária 2002OB005610, no valor de R$ 160.000,00, emitida em 3/6/2002 (peça 1, p. 53) e creditada na conta em 6/6/2002, conforme extrato bancário da conta juntado à peça 15, p. 1.  
6. 	O ajuste vigeu no período de 21/1/2002 a 21/3/2003, sendo prorrogado até 29/12/2005, conforme Termos Aditivos 1º, 2º, 4º, 5º, 6º, 7º e 8º, juntados à peça 1, p. 63, 153, 185, 205, 233, 261 e 288, passando a apresentação da prestação de contas até 27/2/2006 (peça 1, p. 312) .
7. 	Em março de 2006, o prefeito Ernani Campos Porto enviou documentação relativa à prestação de contas do convênio (peça 1, p. 296-308) .  
8.  	A Funasa em visita in loco realizada no município em 30/6/2009, emitiu o Parecer Técnico Final (peça 1, p. 320-332) , no qual concluiu que os serviços não foram executados conforme pactuado, de modo que o convênio não atingiu sua totalidade quanto ao seu objetivo, devendo a Prefeitura Municipal de Caratinga promover à devolução total dos recursos.  
8.1 	O responsável técnico registrou, em seu parecer, que, no dia da visita, a obra já se encontrava concluída com aproximadamente 4 anos de seu recebimento, mas foi possível constatar que os serviços foram executados parcialmente e com várias impropriedades, como: medidas executadas em desacordo com o projeto aprovado, reboco soltando, destino final do esgoto sem o devido lançamento, caixa de gordura e d'água não foram instaladas, aproveitamento de paredes existentes, endereços inexistentes, outros não localizados. Registrou, ainda, que não era possível constatar se os materiais empregados foram de boa qualidade. Juntou ao parecer técnico a solicitação de um interlocutor da prefeitura, o quadro resumo das vistorias e o arquivo fotográfico (peça 1, p. 334-375) .   
9. 	Mediante Parecer Técnico, concluiu-se que o objetivo do convênio não foi atingido, que apenas 43,44% da obra foi executada (peça 1, p. 376-380) . 
10. 	Promovida a análise da documentação apresentada a título de prestação de contas, bem como do resultado da vistoria in loco, a Coordenação Regional de Minas Gerais da Funasa elaborou o Roteiro de Análise de Prestação de Contas Final e a Análise financeira do convênio, juntados à peça 2, p. 16-28. 
11.	Isso posto, foi emitido o Parecer Financeiro 229/2010 (peça 2, p. 30-36) , opinando pela não aprovação da prestação de contas, impugnação de 100% do valor do convênio, em razão das irregularidades/impropriedades relacionadas à execução financeira, a saber:  
	a) contribuição de contrapartida somente para execução da obra, não cumprindo a meta II pactuada no plano de trabalho aprovado;  
	b) saque da conta poupança em 18/12/2002, no valor de R$ 160.000,00, com depósito na conta corrente do convênio na mesma data e pagamento do cheque 000001, retornando à conta em 30/1/2003, via depósito em dinheiro no valor de R$ 162.879,70, sem qualquer justificativa ou demonstração de destino e finalidade;  
	c) valores dos cheques 000004 e 000005 na Relação de Pagamentos Efetuados divergem dos valores nos extratos bancários; o cheque 000007 consta do extrato bancário, mas não foi relacionado na Relação de Pagamentos;  
	d) valor total da aplicação financeira, informado no Relatório de Execução Físico Financeira (Anexo XI) , diverge dos valores encontrados nos extratos bancários apresentados, no montante a maior de R$ 2.110,26, conforme registrado na análise financeira de peça 2, p. 26-28; 
	e) utilização dos rendimentos auferidos no mercado financeiro, no total de R$ 19.997,55, sem autorização da concedente;  
	f) valor homologado para a execução do objeto do convênio foi superior ao valor pactuado e maior que a soma dos dois convênios, para os quais a licitação foi realizada (Convênio 1680/2001 e 1688/2001) , sem justificativa para tal procedimento;
	g) cláusula contratual com a empresa vencedora do certame licitatório prevendo o pagamento de 50% dos serviços no ato de sua assinatura, em desacordo ao estabelecido no edital e na minuta do contrato. Esse pagamento foi efetuado por meio da nota fiscal 129, emitida no mesmo dia da adjudicação/homologação e da assinatura do contrato, configurando pagamento antecipado de despesa, em desacordo com o art. 38 do Decreto 93.872/1986;    
	h) nota fiscal 129 sem identificação do número do convênio e as de nº s 150 e 162 estão identificadas com o número dos dois convênios (1680/2001 e 1688/2001) , não ficando comprovado claramente para qual convênio trata a despesa, contrariando o art. 30 da IN STN 01/97; 
	i) não foi possível verificar o atesto do responsável técnico designado para comprovação da liquidação das despesas, conforme estabelece o art. 63, § 2º, inciso III, da Lei 4.320/1964;
	j) mensuração, no parecer técnico, de 43,44% da execução física das obras, mas em 0% de alcance dos objetivos do convênio, caracterizando o prejuízo financeiro ao erário no valor total dos recursos repassados; e   
	k) não comprovação da execução das ações do Programa de Educação em Saúde e Mobilização Social-PESMS pela equipe técnica, portanto, a Meta II do Plano de Trabalho pactuado não foi aprovada. 
12. 	Em junho de 2010, a Prefeitura Municipal de Caratinga/MG e o ex-Prefeito Ernani Campos Porto, por meio dos ofícios Notificação/ASPLAN/CONVÊNIOS 146/2010 e 197/2010, respectivamente, foram notificados a respeito da não aprovação da prestação de contas do convênio 1680/2001 e do ressarcimento da importância impugnada (peça 2, p. 38-42 e 50-54) . 
13.	Em face da notificação, o Sr. Ernani Porto enviou ao Coordenador da Funasa suas justificativas em relação às irregularidades verificadas em sua prestação de contas (peça 2, p. 66-88) , acompanhada de documentos acostados nas peças 2, p. 90-144, e 3, p. 2-30. 
14.	Constam dos autos, relatórios fotográficos elaborados pela Divisão de Engenharia da Funasa e quadros comparativos, contendo os nomes dos bairros e dos beneficiários, bem como as situações dos módulos sanitários, de acordo com benefícios/endereço (peça 3, p. 36-70) , porém sem identificação do número do convênio e a data de sua elaboração. 
15.	A Secretaria de Convênio da Funasa, por intermédio do Parecer Financeiro Final 68/2013, datado de 18/4/2013, decidiu pelo não acatamento das justificativas apresentadas pelo ex-prefeito, Sr. Ernani Campos Porto, solicitando o recolhimento integral dos recursos repassados (peça 3, p. 84-92) .
16.	O Sr. Ernani Campos Porto foi notificado dos termos do mencionado Parecer, por meio dos ofícios Notificação Convênio/SUEST-MG 134/2013 e 287/2013 (peça 3, p. 94-96 e 158-160) , Ofício 212/2014/SOPRE/SECOV/SUEST-MG (peça 3, p. 180) e Notificação 001/2014-TCE/CV1680/01 (peça 3, p. 190) .  
17.		No âmbito do Tribunal, em conformidade com o proposto na instrução da peça 6, mediante ofício da peça 11, foi realizada diligência à Caixa Econômica Federal, que encaminhou documentos relativos à movimentação da conta do convênio, constituídos de cópias de cheques, extratos bancários da conta corrente, das aplicações financeiras, conforme peças 13 a 18. 
18.	Em instrução anterior, item 29 (peça 31) , foi noticiado que, no processo TC Processo 002.389/2014-2 (mencionado no item 24 desta instrução) , o representante legal da empresa Construtora Brasbeton Ltda., Sr. Kênio Ávila Fernandes, compareceu aos autos daquela TCE e informou que havia sido decretada a falência da Construtora Brasbeton Ltda. 
18.1	Naquela oportunidade, o Tribunal, por meio do Acórdão 965/2015-TCU-Segunda Câmara, decidiu autorizar a desconsideração da personalidade jurídica da Construtora Brasbeton Ltda. para alcançar Kênio Ávila Fernandes, sócio da empesa, bem como determinar a citação do ex-Prefeito Ernani Campos Porto, solidariamente com o ex-sócio da Construtora Brasbeton Ltda., Sr. Kênio Ávila Fernandes (peça 20, p. 3-4) . 
19.	Assim, diante da similaridade das questões tratadas neste processo, estes autos foram instruídos à peça 24, com proposta de citação do ex-Prefeito Ernani Campos Porto, solidariamente com o Sr. Kênio Ávila Fernandes, ex-sócio da Construtora Brasbeton Ltda., considerando a decisão naquela outra tomada de contas especial que autorizou a desconsideração da personalidade jurídica da Construtora Brasbeton Ltda. para alcançar Kênio Ávila Fernandes, sócio da empresa. Na mesma instrução, então, partiu-se para a responsabilização pessoal do ex-dirigente da empresa solidária. 
20.	No entanto, discordando desse procedimento, Despacho do Ministro Relator (peça 35) , pugnou por, no caso da unidade técnica optar pela continuidade de esforços para a desconsideração da personalidade jurídica da empresa, que o fizesse seguindo todos os procedimentos previstos na jurisprudência da casa acerca do tema, observando especialmente seus requisitos.
21.	Em instrução anterior (peça 38) , analisando-se os documentos nos autos, concluiu-se não ser cabível a desconsideração da personalidade jurídica da empresa e pela necessidade de realização de citação do Sr. Ernani Campos Porto, CPF XXX.786.136-XX, solidariamente com a empresa Construtora Brasbeton Ltda. (CNPJ: 02.318.309/0001-50) .
22.	Em cumprimento ao pronunciamento da unidade (peça 40) foram efetuadas as citações nos moldes adiante:
 Sr. Ernani Campos Porto: 
	Ofício
	Data do ofício
	Data de Recebimento do Ofício
	Nome do Recebedor do Ofício
	Observação
	Fim do Prazo para defesa

	0769/2018-TCU/SECEX-MG (peça 41) 
	3/4/2018
	12/4/2018 (vide AR de peça 45) 
	Rosanea Izidoro Porto
	Ofício recebido no endereço do responsável, conforme pesquisa de endereço no Sistema da Receita Federal (peça 47) .
	27/4/2018

b) Construtora Brasbeton Ltda.: 
	Ofício
	Data do ofício
	Data de Recebimento do Ofício
	Nome do Recebedor do Ofício
	Observação
	Fim do Prazo para defesa

	0768/2018-TCU/SECEX-MG (peça 43) 
	3/4/2018
	12/4/2018 (vide AR de peça 44) 
	Gilson Manoel de Sousa
	Ofício recebido no endereço do responsável, conforme pesquisa de endereço no Sistema da Receita Federal (peça 47) .
	27/4/2018

	0767/2018-TCU/SECEX-MG (peça 42) , endereçado ao sócio administrador da Construtora, Sr. Kênio Ávila Fernandes
	3/4/2018
	18/4/2018 (vide AR de peça 46) 
	Lede Alcila... (parcialmente ilegível) 
	Ofício recebido no endereço do responsável, conforme pesquisa de endereço no Sistema da Receita Federal (peça 47) .
	3/5/2018

23.	Transcorrido o prazo regimental, apenas o Sr. Kênio Ávila Fernandes veio aos autos informar que a empresa faliu e que deveria ser citado o síndico da massa falida (peça 50) .
24.	Em 16/5/2019, a instrução da DT5/Secex-TCE, peça 54, analisou as informações colacionadas aos presentes autos, e, conforme consignou nos itens 25 a 39.1 da seção exame técnico, divergiu da instrução anterior da peça 38, conforme a seguir:
- em relação ao débito que era parcial (não execução do percentual de 56,56% do objeto pactuado, no valor de R$ 90.496,00) : a impugnação deve corresponder ao valor total conveniado; e,
- em relação à responsabilização que era (solidariamente o ex-Prefeito Ernani Campos Porto e a empresa Construtora Brasbeton Ltda.) : desconsideração da personalidade jurídica da sociedade empresária Construtora Brasbeton Ltda., para alcançar os sócios da empresa e citá-los em solidariedade com o ex-prefeito Ernani Campos Porto  
25.	Foi consignado na conclusão da instrução da peça 54 o excerto a seguir:    
40. 	Não foi efetivada a citação da Construtora Brasbeton Ltda., em razão da falência decretada pelo Juízo da 1ª Vara Civel de Almenara/PB em 6/4/2006, desconhecendo-se a indicação do síndico ou administrador judicial que possam representá-la.
41. 	Em razão dos princípios da independência das instâncias e da duração razoável do processo e, sobretudo, da existência de sinais de fraudes e desvio de recursos oriundos do Convênio 1680/2001, com vistas ao saneamento das questões tratadas na seção "Exame Técnico", será proposta a desconsideração da personalidade jurídica da sociedade empresária Construtora Brasbeton Ltda., para alcançar os sócios da empresa e citá-los em solidariedade com o ex-prefeito Ernani Campos Porto, para apresentarem alegações de defesa acerca das irregularidades apontadas nesta tomada de contas especial.
42.	 Com relação ao valor do débito, apesar de as citações terem considerado a execução parcial de 43,44% do objeto conveniado, a impugnação deve corresponder ao valor total conveniado, haja vista ter sido alcançado 0,00% dos objetivos conveniados.
26.		A respectiva proposta de encaminhamento foi (peça 54, p. 10-12) :
43. 	Diante do exposto, submetem-se os autos à consideração superior, propondo ao Tribunal:
43.1.	 autorizar a desconsideração da personalidade jurídica da Construtora Brasbeton Ltda. (Cnpj 02.318.309/0001-50) , para alcançar os Srs. Kênio Ávila Fernandes (CPF XXX.810.676-XX) e Wellington Ávila Pinheiro de Almeida (CPF XXX.193.092-XX) , sócios da sociedade empresária à época dos fatos; 
43.2 	realizar a citação do Sr. Ernani Campos Porto (CPF XXX.786.136-XX) , solidariamente com os ex-sócios da sociedade empresária Construtora Brasbeton Ltda. (CNPJ: 02.318.309/0001-50) , Srs. Kênio Ávila Fernandes (CPF XXX.810.676-XX) e Wellington Ávila Pinheiro de Almeida (CPF XXX.193.092-XX) , com fundamento nos arts. 10, § 1º, e 12, incisos I e II, da Lei 8.443/1992 c/c o art. 202, incisos I e II, do RI/TCU, para que, no prazo de quinze dias, apresentem alegações de defesa e/ou recolham aos cofres da Fundação Nacional de Saúde as quantias abaixo indicadas, atualizadas monetariamente a partir das respectivas datas até o efetivo recolhimento, na forma da legislação em vigor, em decorrência da seguinte ocorrência na execução do Convênio 1680/2001 (Siafi 439415) , celebrado entre a Fundação Nacional de Saúde e o Município de Caratinga/MG, objetivando a execução de melhorias sanitárias domiciliares no município.  
Ocorrência: ausência de funcionalidade do objeto executado, em face da não consecução dos objetivos pactuados no Convênio 1680/2001 (Siafi 439415) , tendo em vista execução parcial de 53 das 122 unidades previstas, com falhas técnicas e de qualidade, sem aproveitamento útil da parcela executada, não gerando, portanto, o benefício social esperado de evitar doenças e agravos.
	Débito:
	Valor (R$) 
	Data

	86.737,32
	19/5/2003

	12.716,46
	22/5/2003

	64.350,19
	26/3/2004

	10.661,56
	22/7/2004

	21.012,46
	23/12/2005

Valor do débito atualizado com juros de mora em 16/5/2019: R$ 922.747,64
 (...) 
27.	Em Despacho da peça 57, o Exmo. Ministro-Relator Walton Alencar Rodrigues indeferiu a proposta preliminar de desconsideração da personalidade jurídica da Construtora Brasbeton Ltda., conforme excertos a seguir:
Não obstante os esforços da unidade técnica, não vislumbro elementos suficientes para caracterizar abuso de personalidade jurídica daquela entidade comercial, porventura perpetrada pelos respectivos sócios com vistas a violar a lei e a cometer desvio de recursos públicos. 
As evidências trazidas à colação referem-se basicamente à execução parcial das metas do convênio, ainda assim, com baixa qualidade dos serviços, resultando na ausência de funcionalidade do objeto e na não-consecução dos objetivos pactuados no Convênio Funasa 1680/2001.  
Ademais, foram identificadas pendências financeiras na documentação de despesas, as quais, em princípio, não poderiam ser imputáveis aos sócios da empresa contratada, mas ao gestor público.
Saliento que, caso venha a ser identificados posteriores indícios de abuso de personalidade Construtora Brasbeton Ltda, nada obsta que a procuradoria jurídica da Funasa, na fase de execução, requeira a adoção da desconsideração da personalidade jurídica para alcançar o patrimônio dos ex-sócios da empresa.
28.	No referido Despacho foi determinada a citação a seguir:
Com fundamento no artigo 11 da Lei 8.443/1992, citação de Ernani Campos Porto (CPF XXX.786.136-XX) , ex-Prefeito de Caratinga/MG, gestão 2001-2004 e 2005-2008, e da massa falida da Construtora Brasbeton Ltda, representada pelo síndico ou pelo administrador judicial que venha ser designado pela Juízo da 1ª Vara Civel de Almenara/PB, para que, na condição de responsáveis solidários, apresentem alegações de defesa e/ou recolham à Fundação Nacional de Saúde as quantias abaixo indicadas, atualizadas monetariamente a partir das respectivas datas até o efetivo recolhimento, na forma da legislação em vigor, em razão da não-comprovação do regular emprego dos recursos no objeto do Convênio 1680/2001 (Siafi 439415) , celebrado entre a Fundação Nacional de Saúde e o Município de Caratinga/MG, com a finalidade de realizar melhorias sanitárias domiciliares no município.   
	Ocorrência: 
a) Ernani Campos Porto:
a.1) desembolso da totalidade do valor do convênio 1680/2001, Siafi 439415, celebrado entre a Fundação Nacional de Saúde (Funasa) e a Prefeitura de Caratinga/MG, que teve por objeto execução de Melhorias Sanitárias Domiciliares, direcionados à Construtora Brasbeton Ltda., sendo que referida empresa executou apenas 43,44% dos serviços acordados, conforme Parecer técnico da Funasa; 
a.2.) ausência de funcionalidade do objeto executado, em face da não consecução dos objetivos pactuados no Convênio 1680/2001 (Siafi 439415) , tendo em vista execução parcial de 53 das 122 unidades previstas, com falhas técnicas e de qualidade, sem aproveitamento útil da parcela executada, não gerando, portanto, o benefício social esperado de evitar doenças e agravos
b) da Construtora Brasbeton Ltda.:
b.1) recebimento da totalidade do valor do convênio 1680/2001, Siafi 439415, celebrado entre a Fundação Nacional de Saúde (Funasa) e a Prefeitura Municipal de Caratinga/MG, que teve por objeto execução de Melhorias Sanitárias Domiciliares, sendo que referida empresa executou apenas 43,44% dos serviços acordados, conforme Parecer técnico da Funasa.
b.2) ausência de funcionalidade do objeto executado, em face da não consecução dos objetivos pactuados no Convênio 1680/2001 (Siafi 439415) , tendo em vista execução parcial de 53 das 122 unidades previstas, com falhas técnicas e de qualidade, sem aproveitamento útil da parcela executada, não gerando, portanto, o benefício social esperado de evitar doenças e agravos.
	Débito:
	Valor (R$) 
	Data

	86.737,32
	19/5/2003

	12.716,46
	22/5/2003

	64.350,19
	26/3/2004

	10.661,56
	22/7/2004

	21.012,46
	23/12/2005

29.	A instrução à peça 58, analisando-se os documentos nos autos, propôs dar cumprimento ao despacho do Relator (peça 60) , concluindo pela necessidade de realização de citação para a irregularidade abaixo:
29.1		Ocorrência: não-comprovação do regular emprego dos recursos no objeto do Convênio 1680/2001 (Siafi 439415) , celebrado entre a Fundação Nacional de Saúde e o Município de Caratinga/MG, com a finalidade de realizar melhorias sanitárias domiciliares no município.
29.2	Débito:
	Valor (R$) 
	Data

	86.737,32
	19/5/2003

	12.716,46
	22/5/2003

	64.350,19
	26/3/2004

	10.661,56
	22/7/2004

	21.012,46
	23/12/2005

Valor do débito atualizado com juros de mora em 16/5/2019: R$ 922.747,64
29.3	Responsáveis: Ernani Campos Porto (CPF XXX.786.136-XX) , ex-Prefeito de Caratinga/MG, gestão 2001-2004 e 2005-2008; massa falida da Construtora Brasbeton Ltda (CNPJ: 02.318.309/0001-50) , representada pelo síndico ou pelo administrador judicial que venha ser designado pela Juízo da 1ª Vara Civel de Almenara/PB.
29.3.1	Condutas:
29.3.1.1		a) Ernani Campos Porto:
a.1) desembolso da totalidade do valor do convênio 1680/2001, Siafi 439415, celebrado entre a Fundação Nacional de Saúde (Funasa) e a Prefeitura de Caratinga/MG, que teve por objeto execução de Melhorias Sanitárias Domiciliares, direcionados à Construtora Brasbeton Ltda., sendo que referida empresa executou apenas 43,44% dos serviços acordados, conforme Parecer técnico da Funasa; 
a.2.) ausência de funcionalidade do objeto executado, em face da não consecução dos objetivos pactuados no Convênio 1680/2001 (Siafi 439415) , tendo em vista execução parcial de 53 das 122 unidades previstas, com falhas técnicas e de qualidade, sem aproveitamento útil da parcela executada, não gerando, portanto, o benefício social esperado de evitar doenças e agravos
29.3.1.2b) da Construtora Brasbeton Ltda.:
b.1) recebimento da totalidade do valor do convênio 1680/2001, Siafi 439415, celebrado entre a Fundação Nacional de Saúde (Funasa) e a Prefeitura Municipal de Caratinga/MG, que teve por objeto execução de Melhorias Sanitárias Domiciliares, sendo que referida empresa executou apenas 43,44% dos serviços acordados, conforme Parecer técnico da Funasa.
b.2) ausência de funcionalidade do objeto executado, em face da não consecução dos objetivos pactuados no Convênio 1680/2001 (Siafi 439415) , tendo em vista execução parcial de 53 das 122 unidades previstas, com falhas técnicas e de qualidade, sem aproveitamento útil da parcela executada, não gerando, portanto, o benefício social esperado de evitar doenças e agravos.
29.4	Dispositivos violados: art. 37, caput, c/c o art. 70, parágrafo único, da Constituição da República Federativa do Brasil; art. 93 do Decreto-lei 200/1967; art. 66 do Decreto 93.872/1986; arts. 876, 844 e 927 da Lei 10.406/2002.
29.5	Nexo de causalidade: 
a) Ernani Campos Porto: o pagamento do valor integral pactuado no Convênio 1680/2001 (Siafi 439415) por serviços executados parcialmente com falhas técnicas e de qualidade, bem como a ausência de funcionalidade da parcela executada, acarretaram prejuízo ao erário correspondente ao valor integral repassado.
b) da Construtora Brasbeton Ltda.: o recebimento da totalidade do convênio, com a execução de apenas 43,44% do objeto, resultou na ausência de funcionalidade da parcela executada e, consequentemente, em prejuízo ao erário correspondente ao valor integral recebido.
29.6	Evidências: Parecer Técnico Final (peça 1, p. 320-332) e Parecer Financeiro 229/2010 (peça 2, p. 30-36) .
30.	Em cumprimento ao pronunciamento da unidade (peça 60) , foi efetuada a citação dos responsáveis, nos moldes adiante:
	a) Ernani Campos Porto - promovida a citação do responsável, conforme delineado adiante:
	Comunicação: Ofício 6.616/2020-TCU/Seproc (peça 65) 
Data da Expedição: 2/3/2020
Data da Ciência: 13/4/2020 (peça 67) 
Recebedor: Rosanea Izidoro Porto
Observação: Ofício enviado para o endereço da responsável, conforme pesquisa de endereço no sistema da Receita Federal (peça 63) .
Fim do prazo para a defesa: 28/4/2020.
	
 Construtora Brasbeton Ltda.- promovida a citação da responsável, conforme delineado adiante:
	Comunicação: Ofício 12.769/2020-TCU/Seproc (peça 66) 
Data da Expedição: 1º/4/2020
Data da Ciência: 13/4/2020 (peça 68) . 
Recebedor: Lucas Felipe
Observação: Ofício enviado para o endereço da administradora judicial da Construtora Brasbeton Ltda., conforme identificado no extrato de processo judicial em trâmite na Comarca de Almenara/MG (peça 61) .
Fim do prazo para a defesa: 28/4/2020.
	
A Construtora Brasbeton Ltda., por sua administradora judicial, após ter requerido pedido de vistas dos autos (peça 31) e prorrogação de prazo (peça 33) , concedido por meio de despacho à peça 34, apresentou suas alegações de defesa à peça 69.
Não obstante ter constituído advogado por procuração (peça 70) , que requereu pedido de vista eletrônica (peça 71) e prorrogação de prazo (peça 73) , concedidas (peças 72 e 74) , transcorrido o prazo regimental o responsável Ernani Campos Porto permaneceu silente, devendo ser considerado revel, nos termos do art. 12, §3º, da Lei 8.443/1992.
Incidentalmente, registre-se a solicitação de informações quanto a este processo, apresentada pelo Juiz Federal Flávio Bittencourt de Souza a este Tribunal (peça 76) . O Ministro Relator Walton Alencar Rodrigues, conforme despacho à peça 77, autorizou que esta unidade técnica prestasse as informações solicitadas. 
Conforme Despacho de Conclusão das Comunicações Processuais (peça 78) , as providências inerentes às citações foram concluídas. 
ANÁLISE DOS PRESSUPOSTOS DE PROCEDIBILIDADE DA IN/TCU 71/2012
Apreciação do Prejuízo ao Contraditório e Ampla Defesa
35.	Verifica-se que não houve o transcurso de mais de dez anos desde o fato gerador sem que tenha havido a notificação do responsável pela autoridade administrativa federal competente (art. 6º, inciso II, c/c art. 19, da IN/TCU 71/2012, modificada pela IN/TCU 76/2016) , uma vez que os recursos foram liberados em 6/6/2002 e os responsáveis foram notificados por meio dos ofícios Notificação/ASPLAN/CONVÊNIOS 146/2010 e 197/2010 (peça 2, p. 38-42 e 50-54) , quanto à reprovação da prestação de contas.
Valor de Constituição da TCE 	
36.	Verifica-se que o valor atualizado do débito apurado (sem juros) em 1°/1/2017 é de R$ 417.153,56, portanto superior ao limite mínimo de R$ 100.000,00, na forma estabelecida conforme os arts. 6º, inciso I, e 19, da IN/TCU 71/2012, modificada pela IN/TCU 76/2016.
OUTROS DÉBITOS NOS SISTEMAS DO TCU COM OS MESMOS RESPONSÁVEIS
37.	Informa-se que foi encontrado débito imputável aos responsáveis em outros processos no Tribunal:
	Responsável
	Processos

	Ernani Campos Porto
	Processo 031.801/2013-7 (TCE, encerrado) , Processo 002.389/2014-2 (TCE, encerrado) , Processo 027.392/2019-8 (CBEX, originária da TCE Processo 002.389/2014-2) , Processo 027.393/2019-4 (CBEX, originária da TCE Processo 002.389/2014-2) e Processo 027.399/2019-2 (CBEX, originária da TCE Processo 002.389/2014-2) 

	Construtora Brasbeton Ltda.
	Processo 002.389/2014-2 (TCE, encerrado) 

38.	A tomada de contas especial está, assim, devidamente constituída e em condição de ser instruída.
EXAME TÉCNICO
Da validade das notificações:
39.	Preliminarmente, cumpre tecer breves considerações sobre a forma como são realizadas as comunicações processuais no TCU. A esse respeito, destacam-se o art. 179, do Regimento Interno do TCU (Resolução 155, de 4/12/2002) e o art. 4º, inciso III, § 1º, da Resolução TCU 170, de 30 de junho de 2004, in verbis:
Art. 179. A citação, a audiência ou a notificação, bem como a comunicação de diligência, farse-ão:
I - mediante ciência da parte, efetivada por servidor designado, por meio eletrônico, fac-símile, telegrama ou qualquer outra forma, desde que fique confirmada inequivocamente a entrega da comunicação ao destinatário;
II - mediante carta registrada, com aviso de recebimento que comprove a entrega no endereço do destinatário;
III - por edital publicado no Diário Oficial da União, quando o seu destinatário não for localizado
 (...) 
Art. 3º As comunicações serão dirigidas ao responsável, ou ao interessado, ou ao dirigente de órgão ou entidade, ou ao representante legal ou ao procurador constituído nos autos, com poderes expressos no mandato para esse fim, por meio de:
I - correio eletrônico, fac-símile ou telegrama;
II - servidor designado;
III - carta registrada, com aviso de recebimento;
IV - edital publicado no Diário Oficial da União, quando o seu destinatário não for localizado, nas hipóteses em que seja necessário o exercício de defesa.
Art. 4º. Consideram-se entregues as comunicações:
I - efetivadas conforme disposto nos incisos I e II do artigo anterior, mediante confirmação da ciência do destinatário;
II - realizadas na forma prevista no inciso III do artigo anterior, com o retorno do aviso de recebimento, entregue comprovadamente no endereço do destinatário;
III - na data de publicação do edital no Diário Oficial da União, quando realizadas na forma prevista no inciso IV do artigo anterior.
§ 1º O endereço do destinatário deverá ser previamente confirmado mediante consulta aos sistemas disponíveis ao Tribunal ou a outros meios de informação, a qual deverá ser juntada ao respectivo processo.
 (...) 
40.	Bem se vê, portanto, que a validade da citação via postal não depende de que o aviso de recebimento seja assinado pelo próprio destinatário da comunicação, o que dispensa, no caso em tela, a entrega do AR em "mãos próprias". A exigência da norma é no sentido de o Tribunal verificar se a correspondência foi entregue no endereço correto, residindo aqui a necessidade de certeza inequívoca. 
41.	Não é outra a orientação da jurisprudência do TCU, conforme se verifica dos julgados a seguir transcritos:
São válidas as comunicações processuais entregues, mediante carta registrada, no endereço correto do responsável, não havendo necessidade de que o recebimento seja feito por ele próprio (Acórdão 3648/2013-TCU-Segunda Câmara, Relator Ministro JOSÉ JORGE) ;
É prescindível a entrega pessoal das comunicações pelo TCU, razão pela qual não há necessidade de que o aviso de recebimento seja assinado pelo próprio destinatário. Entregandose a correspondência no endereço correto do destinatário, presume-se o recebimento da citação. (Acórdão 1019/2008-TCU-Plenário, Relator Ministro BENJAMIN ZYMLER) ;
As comunicações do TCU, inclusive as citações, deverão ser realizadas mediante Aviso de Recebimento - AR, via Empresa Brasileira de Correios e Telégrafos, bastando para sua validade que se demonstre que a correspondência foi entregue no endereço correto. (Acórdão 1526/2007-TCU-Plenário, Relator Ministro AROLDO CEDRAZ) .
42.	A validade do critério de comunicação processual do TCU foi referendada pelo Supremo Tribunal Federal, nos termos do julgamento do MS-AgR 25.816/DF, por meio do qual se afirmou a desnecessidade da ciência pessoal do interessado, entendendo-se suficiente a comprovação da entrega do "AR" no endereço do destinatário:
Ementa: agravo regimental. Mandado de segurança. Desnecessidade de intimação pessoal das decisões do tribunal de contas da união. art. 179 do regimento interno do TCU. Intimação do ato impugnado por carta registrada, iniciado o prazo do art. 18 da lei nº 1.533/51 da data constante do aviso de recebimento. Decadência reconhecida. Agravo improvido.
O envio de carta registrada com aviso de recebimento está expressamente enumerado entre os meios de comunicação de que dispõe o Tribunal de Contas da União para proceder às suas intimações.
O inciso II do art. 179 do Regimento Interno do TCU é claro ao exigir apenas a comprovação da entrega no endereço do destinatário, bastando o aviso de recebimento simples. 
43.	No caso vertente, a citação do Sr. Ernani Campos Porto foi recebida por Rosanea Izidoro Porto em endereço constante nos sistemas CPF e CNPJ da Receita. A entrega do ofício citatório nesse endereço ficou comprovada (v. item 30, alínea "a") .
44.	Passa-se a seguir a descrever cada argumento apresentado nas alegações de defesa apresentadas pela administradora judicial da massa falida da empresa contratada Construtora Brasbeton Ltda., seguida de sua respectiva análise.
Alegações de defesa da Construtora Brasbeton Ltda. (peça 69) 
45.	Preliminarmente, nas suas alegações de defesa apresentadas, a administradora judicial da massa falida da Construtora Brasbeton Ltda. informa que a falência desta empresa foi proposta em 15/9/2004 e decretada em 6/4/2006, nos autos 0133341-64.2005.8.13.0017.
46.	Acrescentou que foi nomeada administradora judicial da falida em 6/12/2019 e que os antigos administradores judiciais viram frustradas todas as diligências possíveis para a busca de bens arrecadáveis, pois a empresa não tem ativos.
47.	Informa também que a empresa se encontra na situação cadastral "baixada por omissão contumaz" perante a receita federal, por ter deixado de apresentar suas declarações contábeis por mais de cinco anos seguidos.
48.	Assim, ante a situação relatada, informa que foi requerido o encerramento da falência, para ao final de sua peça sugerir:
Contudo, embora o ativo da empresa esteja zerado, nada impede que a FUNASA habilite seu crédito nos autos n.° 0133341-64.2005.8.13.0017, correndo o risco, pelos motivos já expostos, de ter sua quitação frustrada.
Dessa forma, sugere esta Administradora Judicial que, caso interesse à FUNASA o recebimento da pretensão de forma mais célere, que a Fundação prossiga na execução em face de Ernani Campos Porto, ex-prefeito de Caratinga/MG, ou, caso seja do entendimento desse i Ministro Relator em face do sócio da falida, o Sr. Kenio Avila Fernandes, a fim de evitar possível execução fracassada.
Análise
49.	Conforme já relatado no item 27 desta instrução, o despacho do Ministro Relator à peça 57 indeferiu a proposta de desconsideração da personalidade jurídica da Construtora Brasbeton Ltda., conforme excertos a seguir:
Não obstante os esforços da unidade técnica, não vislumbro elementos suficientes para caracterizar abuso de personalidade jurídica daquela entidade comercial, porventura perpetrada pelos respectivos sócios com vistas a violar a lei e a cometer desvio de recursos públicos. 
As evidências trazidas à colação referem-se basicamente à execução parcial das metas do convênio, ainda assim, com baixa qualidade dos serviços, resultando na ausência de funcionalidade do objeto e na não-consecução dos objetivos pactuados no Convênio Funasa 1680/2001.  
Ademais, foram identificadas pendências financeiras na documentação de despesas, as quais, em princípio, não poderiam ser imputáveis aos sócios da empresa contratada, mas ao gestor público.
Saliento que, caso venha a ser identificados posteriores indícios de abuso de personalidade Construtora Brasbeton Ltda, nada obsta que a procuradoria jurídica da Funasa, na fase de execução, requeira a adoção da desconsideração da personalidade jurídica para alcançar o patrimônio dos ex-sócios da empresa.
50.	Considerando que não há novos elementos ou indícios, desde o despacho do Ministro Relator, que tornem suficientes para caracterizar abuso de personalidade jurídica perpetrada pelos sócios da Construtora Brasbeton Ltda., não cabe nesta ocasião nova proposta neste sentido.
51.	As condutas adotadas pela Construtora Brasbeton Ltda. que justificaram a sua solidariedade passiva, descritas no item 29.3.1.2 desta instrução e nos ofícios de citação, são:
a) recebimento da totalidade do valor do convênio 1680/2001, Siafi 439415, celebrado entre a Fundação Nacional de Saúde (Funasa) e a Prefeitura Municipal de Caratinga/MG, que teve por objeto execução de Melhorias Sanitárias Domiciliares, sendo que referida empresa executou apenas 43,44% dos serviços acordados, conforme Parecer técnico da Funasa.
b) ausência de funcionalidade do objeto executado, em face da não consecução dos objetivos pactuados no Convênio 1680/2001 (Siafi 439415) , tendo em vista execução parcial de 53 das 122 unidades previstas, com falhas técnicas e de qualidade, sem aproveitamento útil da parcela executada, não gerando, portanto, o benefício social esperado de evitar doenças e agravos.
51.1	Portanto, a empresa é responsabilizada não somente pelo recebimento de pagamento relativo à parcela do objeto do convênio 1680/2001 maior que a efetivamente executada, o que resultaria em prejuízo equivalente à diferença entre o valor pago e o valor correspondente à parcela executada; mas também pelo recebimento deste pagamento por serviços executados com falhas técnicas e/ou qualidade, o que acarretou a ausência do benefício social esperado e no dano ao erário equivalente ao valor integral recebido por ela.
52.	A decretação judicial de falência e a constada ausência de ativos da Construtora Brasbeton Ltda., porquanto tenha o condão de inviabilizar a quitação do dano ao erário por esta pessoa jurídica na fase de execução, não impede o julgamento pela irregularidade das contas e a condenação solidária pelo débito apurado.
53.	As alegações de defesa apresentadas, assim, não elidem a irregularidade apontada, não merecendo acolhimento. 
Da revelia do responsável Ernani Campos Porto
54.	No caso vertente, conforme demonstrado no quadro do item 30 (alínea "a") acima, foi realizada a citação do responsável em endereço constante nos sistemas CPF e CNPJ da Receita. A entrega do ofício citatório nesse endereço ficou comprovada.
55.	Nos processos do TCU, a revelia não leva à presunção de que seriam verdadeiras todas as imputações levantadas contra os responsáveis, diferentemente do que ocorre no processo civil, em que a revelia do réu opera a presunção da verdade dos fatos narrados pelo autor (Acórdão 1009/2018-TCU-Plenário, Relator: BRUNO DANTAS; 2369/2013 - TCU - Plenário, Relator: BENJAMIN ZYMLER e 2449/2013 - TCU - Plenário, Relator: BENJAMIN ZYMLER) . Dessa forma, a avaliação da responsabilidade do agente não pode prescindir da prova existente no processo ou para ele carreada. 
56.	Ao não apresentar sua defesa, o responsável deixou de produzir prova da regular aplicação dos recursos sob sua responsabilidade, em afronta às normas que impõem aos gestores públicos a obrigação legal de, sempre que demandados pelos órgãos de controle, apresentar os documentos que demonstrem a correta utilização das verbas públicas, a exemplo do contido no art. 93 do Decreto-Lei 200/1967: "Quem quer que utilize dinheiros públicos terá de justificar seu bom e regular emprego na conformidade das leis, regulamentos e normas emanadas das autoridades administrativas competentes." 
57.	Mesmo as alegações de defesa não sendo apresentadas, considerando o princípio da verdade real que rege esta Corte, procurou-se buscar, em manifestações do responsável na fase interna desta Tomada de Contas Especial, se havia algum argumento que pudesse ser aproveitado a seu favor. 
58.	Os argumentos apresentados na fase interna desta TCE, todavia, não lograram elidir a irregularidade apontada (v. itens 13 a 15) .
59.	Em se tratando de processo em que a parte interessada não se manifestou acerca das irregularidades imputadas, não há elementos para que se possa efetivamente aferir e reconhecer a ocorrência de boa-fé na conduta dos responsáveis, podendo este Tribunal, desde logo, proferir o julgamento de mérito pela irregularidade das contas, conforme os termos dos §§ 2º e 6º do art. 202 do Regimento Interno do TCU. (Acórdão 2064/2011-TCU-Primeira Câmara (relator: Ubiratan Aguiar) , 6.182/2011-TCU-1ª Câmara (relator: Weber de Oliveira) , 4.072/2010-TCU-1ª Câmara (Relator: Valmir Campelo) , 1.189/2009-TCU-1ª Câmara (Relator: Marcos Bemquerer) , 731/2008-TCU-Plenário (Relator: Aroldo Cedraz) .
60.	Dessa forma, o responsável Ernani Campos Porto deve ser considerado revel, nos termos do art. 12, § 3º, da Lei 8.443/1992, e suas contas e da empresa contratada julgadas irregulares, condenando-os solidariamente ao débito apurado.
Prescrição da Pretensão Punitiva
61.	Vale ressaltar que a pretensão punitiva do TCU, conforme Acórdão 1441/2016-TCU-Plenário, Relator: Benjamin Zymler, que uniformizou a jurisprudência acerca dessa questão, subordina-se ao prazo geral de prescrição indicado no art. 205 do Código Civil, que é de dez anos, contado da data de ocorrência da irregularidade sancionada, nos termos do art. 189 do Código Civil, sendo este prazo interrompido pelo ato que ordenar a citação, a audiência ou a oitiva dos responsáveis.
62.	No caso em exame, ocorreu a prescrição, uma vez que a irregularidade sancionada ocorreu entre 2002 e 2003, e o ato de ordenação da citação data de 11/11/2015.
CONCLUSÃO
63.	Em face da análise promovida na seção "Exame Técnico", verifica-se que os responsáveis não lograram comprovar a boa e regular aplicação dos recursos e, instados a se manifestar, Ernani Campos Porto optou pelo silêncio, configurando a revelia, nos termos do § 3º, do art. 12, da Lei 8.443/1992. Ademais, inexistem nos autos elementos que demonstrem a boa-fé dos responsáveis ou a ocorrência de outras excludentes de culpabilidade.
64.	Verifica-se também que houve a prescrição da pretensão punitiva, conforme análise já realizada.
65.	Tendo em vista que não constam dos autos elementos que permitam reconhecer a boa-fé dos responsáveis, sugere-se que as suas contas sejam julgadas irregulares, nos termos do art. 202, § 6º, do Regimento Interno do TCU, com a imputação do débito atualizado monetariamente e acrescido de juros de mora, nos termos do art. 202, §1º do Regimento Interno do TCU, descontado o valor eventualmente recolhido.
66.	Por fim, como não houve elementos que pudessem modificar o entendimento acerca das irregularidades em apuração, mantém-se a matriz de responsabilização presente na peça 58.
PROPOSTA DE ENCAMINHAMENTO
67.	Diante do exposto, submetemos os autos à consideração superior, propondo ao Tribunal:
67.1.	considerar revel o responsável Ernani Campos Porto (CPF XXX.786.136-XX) , para todos os efeitos, dando-se prosseguimento ao processo, com fulcro no art. 12, § 3º, da Lei 8.443/1992; 
67.2.	julgar irregulares, nos termos dos arts. 1º, inciso I, 16, inciso III, alíneas c e d, da Lei 8.443/1992, c/c os arts. 19 e 23, inciso III, da mesma Lei, as contas dos responsáveis Ernani Campos Porto (CPF XXX.786.136-XX) e Construtora Brasbeton Ltda. (CNPJ 02.318.309/0001-50) , condenando-os, solidariamente, ao pagamento das importâncias a seguir especificadas, atualizadas monetariamente e acrescida dos juros de mora, calculados a partir da data discriminada até a data da efetiva quitação do débito, fixando-lhes o prazo de quinze dias, para que comprovem, perante o Tribunal, o recolhimento das referidas quantias aos cofres especificados, nos termos do art. 23, inciso III, alínea "a", da citada lei, c/c o art. 214, inciso III, alínea "a", do Regimento Interno do TCU.  
Débito relacionado a Ernani Campos Porto, solidariamente com a Construtora Brasbeton Ltda.: 
	Valor (R$) 
	Data

	86.737,32
	19/5/2003

	12.716,46
	22/5/2003

	64.350,19
	26/3/2004

	10.661,56
	22/7/2004

	21.012,46
	23/12/2005

Valor atualizado do débito (com juros) em 10/9/2020: R$ 951.713,11
67.3	autorizar, desde logo, a cobrança judicial das dívidas, caso não atendidas as notificações, na forma do disposto no art. 28, inciso II, da Lei 8.443/1992;
67.4	autorizar também, desde logo, se requerido, com fundamento no art. 26 da Lei 8.443, de 1992, c/c o art. 217, §§ 1º e 2º do Regimento Interno do TCU, o parcelamento das dívidas em até 36 parcelas, incidindo, sobre cada parcela, corrigida monetariamente, os correspondentes acréscimos legais, fixando-lhes o prazo de quinze dias, a contar do recebimento da notificação, para comprovarem, perante o Tribunal, o recolhimento da primeira parcela, e de trinta dias, a contar da parcela anterior, para comprovar os recolhimentos das demais parcelas, devendo incidir, sobre cada valor mensal, atualizado monetariamente, os juros de mora devidos, no caso do débito, na forma prevista na legislação em vigor, alertando os responsáveis de que a falta de comprovação do recolhimento de qualquer parcela importará o vencimento antecipado do saldo devedor, nos termos do § 2º do art. 217 do Regimento Interno deste Tribunal; 
67.5	enviar cópia do Acórdão prolatado à Procuradoria da República em Minas Gerais, nos termos do parágrafo § 3º do art. 16 da Lei 8.443/1992, c/c o § 7º do art. 209 do Regimento Interno do TCU, para adoção das medidas cabíveis, informando que a presente deliberação, acompanhada do Relatório e do Voto que a fundamentarem, está disponível para a consulta no endereço www.tcu.gov.br/acordaos, além de esclarecer que, caso requerido, o TCU poderá fornecer sem custos as correspondentes cópias, de forma impressa.
67.6	enviar cópia do Acórdão prolatado à Justiça Federal, Seção Judiciária do Estado de Minas Gerais, Subseção Judiciária de Manhuaçu, para fins de instrução da Ação Civil Pública 269-72.2014.4.01.3819, com fundamento nos artigos 62 e 65, inciso III, da Resolução-TCU 259/2014, informando que a presente deliberação, acompanhada do Relatório e do Voto que a fundamentarem, está disponível para a consulta no endereço www.tcu.gov.br/acordaos, além de esclarecer que, caso requerido, o TCU poderá fornecer sem custos as correspondentes cópias, de forma impressa.

Tiago Cardoso Penna (83514/OAB-MG), Priscila Barbara Nigri de Oliveira (181077/OAB-MG) e outros, representando Ernani Campos Porto.

Procurador Marinus Eduardo De Vries Marsico.

TCE. CONVÊNIO. FUNASA. MELHORIAS SANITÁRIAS DOMICILIARES. CITAÇÃO. REVELIA. CONTAS IRREGULARES. DÉBITO. PRESCRIÇÃO DA PRETENSÃO PUNITIVA. CIÊNCIA.

TOMADA DE CONTAS ESPECIAL (TCE)

Secretaria de Controle Externo de Tomada de Contas Especial (SecexTCE).

Trata-se de tomada de contas especial instaurada pela Fundação Nacional de Saúde (Funasa) , contra Ernani Campos Porto, ex-prefeito de Caratinga/MG (Gestão 2001-2004 e 2005-2008) , em razão de impugnação total das despesas do Convênio 1680/2001, que teve por objeto a execução de melhorias sanitárias domiciliares. 
	Foram previstos R$ 202.251,00 para a execução do objeto, dos quais R$ 160.000,00 foram de responsabilidade da União. Deveriam ser destinados à execução das obras de melhorias sanitárias domiciliares R$ 200.640,00 (sendo R$ 160.000,00 de origem federal) e R$ 1.611,00, seriam aplicados, pelo Município, no Programa de Educação em Saúde e Mobilização Social - PESMS.
	Os recursos foram creditados em 6/6/2002. O ajuste vigeu de 21/1/2002 a 29/12/2005, após a celebração de oito termos aditivos. O prazo para prestação de contas expirou em 27/2/2006.
	O tomador de contas, com base em informações obtidas em visita in loco realizada em 30/6/2009, concluiu pela impugnação total das despesas. 
	No âmbito do Tribunal, foi realizada diligência à Caixa Econômica Federal acerca da movimentação financeira do ajuste. 
	Foram regularmente citados, em solidariedade, o ex-prefeito e a Construtora Brasbeton Ltda.
	O gestor municipal permaneceu silente e Kênio Ávila Fernandes informou a falência da empresa contratada.
	Mediante despacho de peça 57, entendi não estarem presentes elementos suficientes para desconsideração da personalidade jurídica da Brasbeton e determinei novas citações do ex-prefeito e da massa falida da construtora.
	Ernani Campos Porto não apresentou defesa. A administradora judicial da massa falida da Construtora Brasbeton alegou ausência de bens e/ou ativos. Sugeriu que a Funasa habilite seus créditos em processo judicial ou continue a cobrança, via TCE, em face do ex-prefeito e do sócio administrador da falida, Kenio Ávila Fernandes.
	A unidade técnica, acompanhada pelo MPTCU, propugnou pela irregularidade das contas dos responsáveis e imputação de débito correspondente à totalidade dos recursos transferidos. Apontou a prescrição da pretensão punitiva. 
	Feito esse resumo, passo a decidir.
II
	Anuo aos pareceres constantes dos autos, adotando-os como razões de decidir, sem prejuízo das observações a seguir.
	A visita técnica realizada pela Funasa demonstrou que os serviços foram executados parcialmente e com várias impropriedades, como: medidas executadas em desacordo com o projeto, destino do esgoto sem o devido lançamento, ausência de caixas de gordura e de água, endereços inexistentes e outros não localizados. 
	Apesar de parecer técnico ter apontado 43,44% de execução, não ocorreu aproveitamento da parcela executada, o que, nos termos da jurisprudência do Tribunal, ocasiona a imputação de débito integral. 
	Ainda foram identificadas outras falhas na execução do ajuste: não cumprimento da ação educacional pactuada, movimentação financeira sem demonstração do destino e finalidade dos recursos, divergência entre valores de cheques especificados na Relação de Pagamentos e nos extratos bancários, utilização dos rendimentos auferidos no mercado financeiro sem autorização da concedente, valor homologado para a execução do objeto superior ao valor pactuado e maior que a soma dos valores de dois convênios (1680/2001 e 1688/2001) previstos na licitação e pagamento antecipado de despesa. 
	Pelo exposto, forçoso concluir pela não comprovação da boa e regular aplicação dos recursos públicos transferidos e ocorrência de prejuízo ao Erário.
	Divirjo da unidade técnica unicamente quanto ao débito aferido, correspondente ao total de pagamentos efetuados à empresa contratada (R$ 195.477,99) . No presente caso, o correto valor da dívida equivale ao montante repassado ao Município pela União (R$ 160.000,00) . 
	Quanto aos responsáveis, o ex-prefeito deve ter declarada sua revelia, com o prosseguimento dos autos para todos os efeitos.
	As alegações da construtora não elidiram as irregularidades apontadas e, por isso, deve ser mantida sua responsabilidade sobre o dano causado. Eventuais dificuldades para recebimento dos valores devidos e providências para obtenção do ressarcimento devem ser objeto da fase de execução.
	Assim, julgo irregulares as contas de Ernani Campos Neto e da Construtora Barbetan Ltda., com imputação de débito em solidariedade.
	Neste ponto, registro que, até o momento, não foi exarada, pelo Supremo Tribunal Federal, decisão com repercussão geral acerca da prescrição da pretensão ressarcitória em processos de controle externo. 
	Embora a questão objeto do RE 636.886/AL (tema 899 da repercussão geral) , frequentemente suscitado pelos responsáveis, trate da fase posterior à formação do título executivo, o TCU iniciou discussões sobre as premissas da prescritibilidade e eventual mudança de entendimento no TC Processo 000.006/2017-3. 
	Até o julgamento de tal processo, em homenagem ao princípio do Colegiado, aplico ao presente caso a jurisprudência pacífica desta Corte sobre a imprescritibilidade do dano ao Erário.
	Tendo em vista a prescrição da pretensão punitiva, deixo de aplicar aos responsáveis a multa prevista no artigo 57 da Lei 8.443/1992.
	Feitas essas considerações, voto para que o Tribunal adote a minuta de acórdão que submeto à apreciação do Colegiado.
	TCU, Sala das Sessões, em 26 de outubro de 2021.
WALTON ALENCAR RODRIGUES 
Relator